---
title: "Laboratorio 8 - Máquinas Vectoriales de Soporte (SVM)"
author: "Luis Gonzalez 23353 - Joel Jaquez 23369 - Fabian Morales 23267"
date: "2026-04-24"
output:
  pdf_document:
    latex_engine: xelatex
---

```{r setup, include=FALSE}
knitr::opts_chunk$set(echo = TRUE, warning = FALSE, message = FALSE)
```

# Actividad 1 – Conjuntos de entrenamiento y prueba

```{r librerias-svm}
library(dplyr)
library(readr)
library(tidyr)
library(ggplot2)
library(caret)
library(e1071)
```

```{r carga-datos-svm}
load("datos/listings.RData")
```

```{r preprocesamiento-svm}
# Mismos conjuntos de entrenamiento y prueba de todos los labs anteriores
# set.seed(123), split 80/20, mismas 6 variables y filtros
listings_clean_comp <- listings %>%
  mutate(price = parse_number(price)) %>%
  select(-c(listing_url, scrape_id, picture_url, host_url,
            host_thumbnail_url, host_picture_url, description,
            neighborhood_overview, host_about, amenities))

set.seed(123)
total_filas  <- nrow(listings_clean_comp)
indice_train <- sample(1:total_filas, size = 0.8 * total_filas)
train_comp   <- listings_clean_comp[ indice_train, ]
test_comp    <- listings_clean_comp[-indice_train, ]

train_modelo <- train_comp %>%
  filter(!is.na(price), price < 1000,
         !is.na(bedrooms), bedrooms <= 10,
         !is.na(bathrooms), !is.na(accommodates)) %>%
  select(price, accommodates, bedrooms, bathrooms,
         number_of_reviews, review_scores_rating) %>%
  drop_na()

test_modelo <- test_comp %>%
  filter(!is.na(price), price < 1000,
         !is.na(bedrooms), bedrooms <= 10,
         !is.na(bathrooms), !is.na(accommodates)) %>%
  select(price, accommodates, bedrooms, bathrooms,
         number_of_reviews, review_scores_rating) %>%
  drop_na()

cat("Filas entrenamiento:", nrow(train_modelo), "\n")
cat("Filas prueba:       ", nrow(test_modelo),  "\n")
```

Para garantizar una comparación válida con todos los modelos desarrollados a lo largo del curso, se reutilizaron exactamente los mismos conjuntos de entrenamiento y prueba generados desde el Laboratorio 3. Utilizando set.seed(123) y una división 80/20, el conjunto de entrenamiento quedó con 48,442 observaciones y el de prueba con 12,173, ambos con las mismas 6 variables: price, accommodates, bedrooms, bathrooms, number_of_reviews y review_scores_rating, aplicando los mismos filtros de precio menor a $1,000 y habitaciones menores o iguales a 10.

# Actividad 2 – Exploración de datos y transformaciones para SVM

```{r exploracion-svm}
# Resumen estadístico de las variables
summary(train_modelo)
```

```{r correlacion-svm}
# Correlación entre predictores
cor_matrix <- cor(train_modelo)
print(round(cor_matrix, 3))
```

```{r distribucion-svm}
# Distribución de las variables predictoras
train_modelo %>%
  select(-price) %>%
  tidyr::pivot_longer(everything(),
                      names_to  = "Variable",
                      values_to = "Valor") %>%
  ggplot(aes(x = Valor)) +
  geom_histogram(bins = 30, fill = "#2196F3",
                 color = "white", alpha = 0.8) +
  facet_wrap(~ Variable, scales = "free") +
  labs(title = "Distribución de variables predictoras",
       x = "Valor", y = "Frecuencia") +
  theme_minimal()
```

```{r escalado-svm}
# SVM requiere normalización obligatoria
# Verificar escalas de las variables
cat("=== Rangos de variables ===\n")
cat("accommodates      :", min(train_modelo$accommodates),
    "-", max(train_modelo$accommodates), "\n")
cat("bedrooms          :", min(train_modelo$bedrooms),
    "-", max(train_modelo$bedrooms), "\n")
cat("bathrooms         :", min(train_modelo$bathrooms),
    "-", max(train_modelo$bathrooms), "\n")
cat("number_of_reviews :", min(train_modelo$number_of_reviews),
    "-", max(train_modelo$number_of_reviews), "\n")
cat("review_scores_rating:", min(train_modelo$review_scores_rating),
    "-", max(train_modelo$review_scores_rating), "\n")
```

La exploración de los datos revela características importantes que justifican las transformaciones necesarias para SVM. El resumen estadístico muestra que las variables tienen escalas completamente distintas: number_of_reviews va de 1 a 1,592 mientras que review_scores_rating va de 1 a 5, y accommodates va de 1 a 16. Esta diferencia de escalas es crítica para SVM ya que el algoritmo calcula distancias entre puntos en el espacio de características, por lo que variables con rangos mayores dominarían completamente el cálculo. La normalización es obligatoria y se aplicará con preProcess = c("center", "scale") igual que en KNN.

Las distribuciones confirman este problema: number_of_reviews está fuertemente sesgada a la derecha con la mayoría de propiedades concentradas cerca de 0 y algunos valores extremos hasta 1,592, mientras que review_scores_rating se concentra entre 4.5 y 5. Las variables de capacidad (accommodates, bedrooms, bathrooms) tienen distribuciones discretas concentradas en valores bajos.

La matriz de correlación muestra multicolinealidad moderada entre accommodates, bedrooms y bathrooms (correlaciones de 0.67 a 0.83), similar a lo observado en labs anteriores. Esto no impide usar SVM pero sí refuerza la necesidad de normalización para que ninguna variable domine el hiperplano de separación.

# Actividad 3 – Variable categórica de precio

```{r variable-categorica-svm}
# Mismos cortes P33=136 y P67=250 de todos los labs anteriores
precios_validos <- listings_clean_comp %>%
  filter(!is.na(price), price > 0, price < 1000) %>%
  pull(price)

p33 <- quantile(precios_validos, 0.33)
p67 <- quantile(precios_validos, 0.67)
cat("P33:", round(p33, 2), "| P67:", round(p67, 2), "\n")

# Crear variable categórica en train y test
train_svm <- train_modelo %>%
  mutate(
    precio_cat = case_when(
      price <= p33 ~ "barata",
      price <= p67 ~ "media",
      TRUE         ~ "cara"
    ) %>% as.factor()
  ) %>%
  select(-price)

test_svm <- test_modelo %>%
  mutate(
    precio_cat = case_when(
      price <= p33 ~ "barata",
      price <= p67 ~ "media",
      TRUE         ~ "cara"
    ) %>% as.factor()
  ) %>%
  select(-price)

cat("\nDistribución entrenamiento:\n")
print(table(train_svm$precio_cat))
cat("\nDistribución prueba:\n")
print(table(test_svm$precio_cat))

# Muestra reducida para SVM (necesario por costo computacional)
set.seed(123)
idx_muestra  <- sample(nrow(train_svm), 5000)
train_svm_m  <- train_svm[idx_muestra, ]
cat("\nMuestra de entrenamiento para SVM:", nrow(train_svm_m), "filas\n")
```

Se creó la variable categórica de precio utilizando los mismos puntos de corte P33=$136 y P67=$250 definidos desde el Laboratorio 4, garantizando consistencia con todos los modelos anteriores. Las propiedades se clasifican como barata (precio ≤$136), media ($136-$250) y cara (>$250). La distribución es bastante balanceada en ambos conjuntos: en entrenamiento hay 16,789 baratas, 14,963 caras y 16,690 medias, y en prueba 4,167 baratas, 3,741 caras y 4,265 medias, lo cual es favorable para el entrenamiento ya que ninguna clase domina sobre las demás.

Dado que SVM tiene una complejidad computacional cuadrática con el número de observaciones, entrenar con las 48,442 filas completas tomaría horas. Por ello se utilizará una muestra aleatoria de 5,000 observaciones del conjunto de entrenamiento con set.seed(123) para garantizar reproducibilidad, una práctica válida y común cuando se trabaja con SVM en datasets grandes.


# Actividad 4 - Generación de modelos de SVM
```{r svm-lineal}
# Modelo 1: Kernel Lineal (C=1)
set.seed(123)
svm_lineal <- svm(precio_cat ~ .,
                  data   = train_svm_m,
                  kernel = "linear",
                  cost   = 1,
                  scale  = TRUE)
print(svm_lineal)
```
El primer modelo utiliza un kernel lineal con C=1, lo que significa que busca un hiperplano de separación recto en el espacio original de las variables. El modelo identificó 4,247 vectores de soporte sobre las 5,000 observaciones de entrenamiento, lo que representa el 84.9% del total. Este número tan alto indica que las tres categorías de precio no son linealmente separables, es decir, no existe una línea recta que pueda dividir claramente las propiedades baratas, medias y caras con estas variables. Esto es esperable dado que el precio de un Airbnb depende de combinaciones complejas de características que raramente forman fronteras lineales. Un número elevado de vectores de soporte también sugiere que el modelo puede tener dificultades para generalizar bien a datos nuevos.

```{r svm-radial}
# Modelo 2: Kernel Radial (C=1, gamma=0.1)
set.seed(123)
svm_radial <- svm(precio_cat ~ .,
                  data   = train_svm_m,
                  kernel = "radial",
                  cost   = 1,
                  gamma  = 0.1,
                  scale  = TRUE)
print(svm_radial)
```
El segundo modelo utiliza un kernel radial (RBF) con C=1 y gamma=0.1, que a diferencia del lineal, puede trazar fronteras de decisión curvas en el espacio de las variables, lo que lo hace más flexible para capturar relaciones no lineales entre las características y el precio. El número de vectores de soporte bajó a 4,050, ligeramente menor que el modelo lineal (4,247), lo que sugiere que el kernel radial logra una separación marginalmente mejor entre las clases. El parámetro gamma=0.1 controla qué tan "lejos" influye cada punto de entrenamiento: valores pequeños hacen fronteras más suaves y valores grandes las hacen más irregulares. Con gamma=0.1 el modelo tiene una influencia moderada por punto, buscando un balance entre flexibilidad y generalización.

